臺灣高等法院民事判決　　　　　　　　 99年度上易字第824號
上　訴　人　王永媚原名王玉花.
訴訟代理人　施嘉鎮律師
複　代理人　林鵬越
被　上訴人　楊藜名
訴訟代理人　林茂章
上列當事人間請求塗銷所有權移轉登記事件，上訴人對於中華民
國99年7月20日臺灣板橋地方法院99年度訴字第414號第一審判決
提起上訴，經本院於100年1月18日言詞辯論終結，判決如下：
    主      文
上訴駁回。
第二審訴訟費用由上訴人負擔。
    事實及理由
一、本件上訴人聲明求為判決：（一）原判決廢棄。（二）被上
    訴人在第一審之訴駁回。
    被上訴人聲明求為判決：上訴駁回。
二、被上訴人起訴主張：伊因伊子即訴外人林益禾負責經營之富
    選風管工程有限公司（下稱富選公司）財務發生周轉困難，
    所簽發之票據退票，由伊及伊夫即訴外人林茂章擔任富選公
    司連帶保證人，向包括訴外人日盛國際商業銀行股份有限公
    司（下稱日盛銀行）在內多家銀行借款，且提供伊所有如原
    判決附表所示不動產（下稱系爭房地）為擔保，設定抵押權
    與大眾商業銀行股份有限公司（下稱大眾銀行）。伊深恐系
    爭房地遭強制執行，乃於民國（下同）98年8月17日與上訴
    人（原名王玉花，於99年3月1日改名─見原審卷第26頁）通
    謀而為虛偽買賣，並於同年8月20日將系爭房地所有權移轉
    登記與上訴人。詎嗣後伊請求上訴人返還遭拒，系爭房地所
    有權移轉之債權、物權契約均屬通謀而為虛偽意思表示為無
    效等情。爰依民法第767條之規定，求為命上訴人塗銷系爭
    房地所有權移轉登記之判決。
    上訴人則以：被上訴人與其夫即訴外人林茂章因財務困難，
    於97年6月間向訴外人謝玉粉借款新台幣（下同）150萬元周
    轉，因訴外人謝玉粉要求被上訴人向伊商借由伊簽發支票二
    張交付訴外人謝玉粉供作擔保，被上訴人乃向伊提議願將系
    爭房地以買賣為原因移轉登記與伊，供作為向伊借用支票二
    張之擔保，遂為通謀之虛偽買賣，實為讓與擔保。嗣訴外人
    林茂章雖已償還訴外人謝玉粉90萬元，惟另外60萬元係由伊
    代訴外人林茂章向訴外人謝玉粉為清償，訴外人謝玉粉始將
    支票二張返還予伊，故只要被上訴人償還伊60萬元，伊自會
    塗銷系爭房地所有權移轉登記或移轉登記返還被上訴人云云
    ，資為抗辯。
三、經查被上訴人於98年8月17日就系爭房地與上訴人為通謀之
    虛偽買賣，並於同年8月20日將系爭房地所有權以該買賣為
    原因移轉登記與上訴人之事實，為兩造所不爭執，並有土地
    及建築改良物買賣所有權移轉契約書、土地及建物登記謄本
    、土地及建物所有權狀可證（見原審卷第6至13頁、本院卷
    第110至11 1頁），復經原審向臺北縣新莊地政事務所調取
    系爭房地所有權移轉登記資料可稽（見原審卷第29至41頁）
    ，自堪信為真實。
四、被上訴人主張伊因擔任連帶保證人積欠債務，為避免強制執
    行，與上訴人就系爭房地所為上開買賣之債權行為及移轉登
    記之物權行為均屬通謀而為虛偽意思表示為無效，依民法第
    767條規定，上訴人自應將系爭房地之上開所有權移轉登記
    予以塗銷等情。上訴人就上開通謀而為虛偽買賣固不爭執，
    惟以前揭情詞置辯。經查：
（一）被上訴人主張伊因伊子即訴外人林益禾負責經營之富選公
      司財務發生周轉困難，所簽發之票據退票，由伊及伊夫即
      訴外人林茂章擔任富選公司連帶保證人，向包括訴外人日
      盛銀行在內多家銀行借款，且提供伊所有系爭房地為擔保
      設定抵押權與大眾銀行，伊深恐系爭房地遭強制執行，乃
      與上訴人為通謀之虛偽買賣，將系爭房地所有權移轉登記
      與上訴人之事實，業據其提出富選公司拒絕往來支票、富
      選公司向日盛銀行借款之變更契約書、富選公司與廠商債
      務協調資料及債權讓與同意書為證（見原審卷第60至66頁
      、本院卷第55至76頁），並經證人即辦理系爭房地所有權
      移轉登記之代書陳慧竹在本院到場證述明確（見本院卷第
      121至122頁），足證被上訴人所為上開主張，應屬真實。
（二）上訴人雖抗辯被上訴人及其夫即訴外人林茂章因財務困難
      ，於97年6月間向訴外人謝玉粉借款150萬元周轉，因訴外
      人謝玉粉要求被上訴人向伊商借由伊簽發支票二張交付訴
      外人謝玉粉供作擔保，被上訴人乃向伊提議願將系爭房地
      以買賣為原因移轉登記與伊，供作向伊借用支票二張之擔
      保，系爭房地所有權移轉登記係基於讓與擔保云云。惟為
      被上訴人所否認，自應由上訴人就兩造間就系爭房地所有
      權移轉登記有讓與擔保合意負舉證責任。惟查，上訴人固
      於原審聲請訊問證人謝玉粉、吳義平。然各該證人所為之
      證詞，充其量僅能據為證明被上訴人之夫即訴外人林茂章
      與上訴人皆於97年6月18日同往找訴外人謝玉粉，由訴外
      人林茂章開口向訴外人謝玉粉借款150萬元周轉，並交付
      由上訴人所簽發金額分別為150萬元及15萬元之支票二張
      予訴外人謝玉粉供作借款之擔保，並於同年月23日，由上
      訴人及訴外人林茂章、吳義平、謝玉粉同往銀行提款，再
      由訴外人謝玉粉將借款交付與上訴人（見原審卷第106至
      111頁），尚難據為證明兩造間有合意就系爭房地所有權
      移轉登記，係供作被上訴人向上訴人借用前開支票二張交
      與訴外人謝玉粉之擔保。顯見上訴人所為前開抗辯，殊不
      足取。
（三）被上訴人另主張伊夫即訴外人林茂章雖以其名義向訴外人
      謝玉粉借款150萬元，然實際上借款前訴外人林茂章與上
      訴人議定，上訴人借款100萬元，訴外人林茂章借款50萬
      元，並由上訴人簽發支票二張交付訴外人謝玉粉供作擔保
      ，嗣該借款係匯入上訴人在華南商業銀行虎尾分行之帳戶
      內，訴外人林茂章僅使用其中50萬元用以供作其與上訴人
      共同投資之KING MATE INC.轉投資越南長豐公司在越南進
      行訴訟之用，其餘100萬元則係上訴人所使用。嗣因上訴
      人簽發交與訴外人謝玉粉之支票二張退票，在訴外人謝玉
      粉催討下，訴外人林茂章遂與訴外人謝玉粉達成和解，訴
      外人林茂章應允償還訴外人謝玉粉90萬元，其餘60萬元則
      由訴外人謝玉粉自行向上訴人追討，上訴人後來亦已償還
      訴外人謝玉粉60萬元，而訴外人謝玉粉亦已將上訴人所簽
      發支票二張返還上訴人等情，亦已據其提出KING MATE IN
      C.董事股東會會議紀錄、華南商業銀行帳戶存摺明細及和
      解書為證（見原審卷第67至74頁、本院卷第77至109頁）
      ，即上訴人亦自認伊已償還訴外人謝玉粉60萬元，而訴外
      人謝玉粉亦已將伊所簽發支票二張返還伊，並有訴外人謝
      玉粉所簽立收據可稽（見本院卷第134、37頁）。雖上訴
      人抗辯該60萬元係伊代訴外人林茂章向訴外人謝玉粉為清
      償云云。然為被上訴人所否認，而上訴人復就此事實不能
      舉證以實其說，自不足取。綜觀上訴人係偕同訴外人林茂
      章前往向訴外人謝玉粉借款、取款，且上訴人所簽發支票
      二張係交付予訴外人謝玉粉作為擔保，又所借得款項係匯
      入上訴人之帳戶內，而嗣後上訴人亦有償還訴外人謝玉粉
      60萬元，訴外人謝玉粉亦已將上訴人所簽發支票二張返還
      上訴人等情節，堪認被上訴人所為此部分主張，亦屬真實
      。尤難認前開借款與系爭房地所有權移轉登記有任何關連
      。此外，上訴人復不能舉證證明兩造間就系爭房地所有權
      移轉登記，全係因被上訴人向上訴人借用支票二張交與訴
      外人謝玉粉所為讓與擔保之事實。是上訴人抗辯系爭房地
      所有權移轉登記純係屬讓與擔保云云，自屬無據。
五、依上所述，兩造間就系爭房地所訂立買賣契約係屬通謀而為
    虛偽意思表示，應屬無效，上訴人復不能舉證證明該虛偽買
    賣隱藏有讓與擔保契約，則本於通謀虛偽買賣而為之所有權
    移轉登記之物權行為，顯無移轉之真意，依民法第87條第1
    項規定，亦屬無效。從而，被上訴人依據民法第767條之規
    定，請求上訴人應將系爭房地所有權移轉登記予以塗銷，應
    屬有據。
六、綜上所述，被上訴人依據民法第767條之規定，請求上訴人
    應將系爭房地所有權移轉登記予以塗銷，自屬應予准許。從
    而，原審所為上訴人敗訴之判決，並無不合，上訴論旨仍執
    前詞指摘原判決不當，求予廢棄改判，為無理由，應予駁回
    。
七、至兩造之其餘攻擊或防禦方法及未經援用之證據，經斟酌後
    ，認為均不足以影響本判決之結果，自無逐一詳予論駁之必
    要。併此敘明。
八、據上論結，本件上訴為無理由，依民事訴訟法第449條第1項
    、第78條，判決如主文。
中    華    民    國  100    年    2    月    15      日
                    民事第六庭
                        審判長法  官  林鄉誠
                              法  官  梁玉芬
                              法  官  曾部倫
正本係照原本作成。
不得上訴。
中    華    民    國  100    年    2    月    15      日
                              書記官  黃麗玲